【裁判字號】    97,訴,746
【裁判日期】    980612
【裁判案由】    確認通行權存在
【裁判全文】
臺灣新竹地方法院民事判決               97年度訴字第746號
原      告  辛○○○○○○○
訴訟代理人  賴彌鼎律師
複  代理人  林宗竭律師
            林仕訪律師
            呂文權
被      告  乙○○即劉興享之.
            己○○即劉興享之.
            庚○○即劉興享之.
            戊○○即劉興享之.
共      同
訴訟代理人  許美麗律師
            王彩又律師
            李明仙律師
複  代理人  甲○○
被      告  丁○○
            丙○○
上列當事人間請求確認通行權事件，本院於民國九十八年五月二
十日辯論終結，判決如下：
    主  文
確認原告就被告乙○○、己○○、庚○○、戊○○所有座落新竹
縣竹東鎮○○段一六三地號內如附圖即新竹縣竹東地政事務所九
十八年四月二十二日土地複丈成果圖所示綠色斜線面積一六三．
九六平方公尺之土地；就被告丁○○所有座落新竹縣竹東鎮○○
段一五四地號內如附圖即新竹縣竹東地政事務所九十八年四月二
十二日土地複丈成果圖所示Ｅ藍色面積０．五一平方公尺之土地
；就被告丙○○所有座落新竹縣竹東鎮○○段一六六地號內如附
圖即新竹縣竹東地政事務所九十八年四月二十二日土地複丈成果
圖所示Ｆ橘色面積０．五一平方公尺之土地，有通行權存在。
被告乙○○、己○○、庚○○、戊○○就其所有座落新竹縣竹東
鎮○○段一六三地號內如附圖即新竹縣竹東地政事務所九十八年
四月二十二日土地複丈成果圖所示綠色斜線面積一六三．九六平
方公尺之土地範圍內；被告丁○○就其所有座落新竹縣竹東鎮○○段一五四地號內如附圖即新竹縣竹東地政事務所九十八年四月
二十二日土地複丈成果圖所示Ｅ藍色面積０．五一平方公尺之土
地範圍內；被告丙○○就其所有座落新竹縣竹東鎮○○段一六六
地號內如附圖即新竹縣竹東地政事務所九十八年四月二十二日土
地複丈成果圖所示Ｆ橘色面積０．五一平方公尺之土地範圍內，
均不得設置任何障礙物及妨礙原告通行。
訴訟費用由被告乙○○、己○○、庚○○、戊○○連帶負擔百分
之九十八，被告丁○○、丙○○各負擔百分之一。
   事實及理由
一、程序部分：
（一）按當事人死亡者，訴訟程序在有繼承人、遺產管理人或其
      他依法令應續行訴訟之人承受訴訟以前當然停止，又第16
      8條至第172及前條所定之承受訴訟人，於得為承受時，應
      即為承受之聲明，民事訴訟法第168條、第175條第1項分
      別定有明文。查被告劉興享於原告起訴後，已於民國（下
      同）95年12月11日死亡，被告乙○○、己○○、庚○○、
      戊○○均為其繼承人，此有被告劉興享除戶戶籍謄本、繼
      承系統表暨被告林泯英、己○○、庚○○、戊○○戶籍謄
      本在卷可稽，且被告林泯英、己○○、庚○○、戊○○均
      已依民事訴訟法第175條第1項規定具狀聲明承受訴訟，於
      法尚無不合，應予准許，合先敘明。
（二）第按，次按訴狀送達後，原告不得將原訴變更或追加他訴
      。但有下列各款情形之一者，不在此限：．．．二、請求
      之基礎事實同一者。三、擴張或減縮應受判決事項之聲明
      者。．．．七、不甚礙被告之防禦及訴訟之終結者。被告
      於訴之變更或追加無異議，而為本案之言詞辯論者，視為
      同意變更或追加。民事訴訟法第255條定有明文。查本件
      原告提起確認通行權存在之訴起訴時乃僅以坐落新竹縣竹
      東鎮○○段163地號土地所有權人劉興享為被告，嗣於訴
      訟進行中，追加同段154、166地號土地所有權人丁○○（
      誤載為彭德偉）、丙○○為被告，並因被告劉興享於95年
      12月11日死亡，應由其繼承人即被告乙○○、己○○、庚○○、戊○○聲明承受訴訟，乃變更聲明為(1)確認原告就
      被告乙○○、己○○、庚○○、戊○○所有坐落新竹縣竹
      東鎮○○段163地號土地內長41公尺、寬4公尺，面積164
      平方公尺範圍內（由土地中間穿越之直線通行方案，以實
      測為準）有通行權存在。被告不得設置任何障礙物或妨礙
      原告通行。(2)確認原告就被告丁○○（誤載為彭德偉）所
      有坐落新竹縣竹東鎮○○段154地號土地內面積0.51平方
      公尺範圍內（以實測為準）有通行權存在。被告不得設置
      任何障礙物或妨礙原告通行。(3)確認原告就被告丙○○所
      有坐落新竹縣竹東鎮○○段166地號土地內面積1平方公尺
      範圍內（以實測為準）有通行權存在。被告不得設置任何
      障礙物或妨礙原告通行。（參本院96年12月10日調解程序
      筆錄暨原告96年6月8日民事聲明狀）；嗣本院囑託新竹縣
      竹東地政事務所就系爭上開被告等所有之土地測量後，原
      告再變更聲明為(1)確認原告就被告乙○○、己○○、庚○○、戊○○所有坐落新竹縣竹東鎮○○段163地號土地內
      長41公尺、寬5公尺，面積205平方公尺範圍內（由土地中
      間穿越之直線通行方案，以實測為準）有通行權存在。被
      告不得設置任何障礙物或妨礙原告通行。(2)確認原告就被
      告丁○○（誤載為彭德偉）所有坐落新竹縣竹東鎮○○段
      154地號土地內面積0.51平方公尺範圍內（如書狀附圖所
      示紅色部分）有通行權存在。被告不得設置任何障礙物或
      妨礙原告通行。(3)確認原告就被告丙○○所有坐落新竹縣
      竹東鎮○○段166地號土地內面積3平方公尺範圍內（如書
      狀附圖所示黃色部分）有通行權存在。被告不得設置任何
      障礙物或妨礙原告通行。（參本院97年1月30日調解程序
      筆錄暨原告97年1月30日民事更正聲明狀）；本院再囑託
      新竹縣竹東地政事務所就兩造主張、抗辯之通行方案測量
      後，原告再變更聲明為(1)確認原告就被告乙○○、己○○
      、庚○○、戊○○所有坐落新竹縣竹東鎮○○段163地號
      土地內如新竹縣竹東地政事務所97年7月25日方案二土地
      複丈成果圖所示（即由土地中間穿越之直線通行方案）寬
      4公尺，面積173.16平方公尺範圍內有通行權存在。被告
      不得設置任何障礙物或妨礙原告通行。(2)確認原告就被告
      丁○○（誤載為彭德偉）所有坐落新竹縣竹東鎮○○段15
      4地號土地內如新竹縣竹東地政事務所97年7月25日方案二
      土地複丈成果圖所示（即由土地中間穿越之直線通行方案
      ）面積0.5平方公尺範圍內有通行權存在。被告不得設置
      任何障礙物或妨礙原告通行。(3)確認原告就被告丙○○所
      有坐落新竹縣竹東鎮○○段166地號土地內如新竹縣竹東
      地政事務所97年7月25日方案二土地複丈成果圖所示（即
      由土地中間穿越之直線通行方案）面積0.05平方公尺範圍
      內有通行權存在。被告不得設置任何障礙物或妨礙原告通
      行。（參本院97年8月22日調解程序筆錄暨原告97年8月22
      日民事更正聲明狀）。核原告追加被告丁○○、丙○○所
      為訴之追加部分，尚不礙被告之防禦及訴訟終結，且請求
      之基礎事實同一，另原告所為訴之聲明變更部分，核係減
      縮應受判決事項之聲明，且被告等對原告訴之追加、變更
      均無異議，而為本案之言詞辯論，揆諸上開規定，自應予
      准許。
（三）復按，確認法律關係之訴，非原告有即受確認判決之法律
      上利益者，不得提起之，民事訴訟法第247條第1項前段定
      有明文。所謂即受確認判決之法律上利益，係指法律關係
      之存否不明確，原告主觀上認其在法律上之地位有不安之
      狀態存在，且此種不安之狀態，能以確認判決將之除去者
      而言，若縱經法院判決確認，亦不能除去其不安之狀態者
      ，即難認有受確認判決之法律上利益（最高法院52年度台
      上字第124號判例意旨參照）。經查，本件原告主張對被
      告林泯英、己○○、庚○○、戊○○等人所有坐落新竹縣
      竹東鎮○○段163地號土地、被告丁○○所有同段154地號
      土地及被告丙○○所有同段166地號土地分別如新竹縣竹
      東地政事務所97年7月25日方案二土地複丈成果圖所示通
      行寬度4公尺通行方案範圍內之土地具有通行權，然為被
      告等所否認並爭執，致原告無法對外通行，是原告就上開
      主張通行權之土地是否存在通行權確屬不明確，其私法上
      之地位因之存有不安之狀態，而此法律上地位之不安狀態
      ，亦能以確認判決將之除去，揆諸前開說明，應認原告請
      求確認就被告等分別所有之系爭163、154、166地號土地
      內分別如上開所示部分之土地是否具有通行權存在，即有
      受確認判決之法律上利益，自得提起本件確認之訴。
二、原告起訴聲明及主張之要領：
（一）座落新竹縣竹東鎮○○段174地號土地為原告所有；同163
      、154、166地號土地分別為被告劉興享之繼承人即被告乙○○、己○○、庚○○、戊○○（繼承取得）及被告丁○○、丙○○所有。原告所有之系爭174地號土地為建地，
      其上已建有房屋乙幢，並與被告乙○○、己○○、庚○○
      、戊○○共有，原告出入均需經被告乙○○、己○○、庚○○、戊○○所有之系爭163地號土地及被告彭德偉、丙○○分別所有之同段154、166地號土地，始得與同段162
      、167地號公路相通聯。詎被告乙○○、己○○、庚○○
      、戊○○近來竟拒絕原告繼續通行系爭163地號土地，並
      於接近公路處設立鐵門上鎖，幾經原告請求，仍未獲正面
      回應，原告即委託律師函請被告乙○○、己○○、庚○○
      、戊○○同意原告通行系爭163地號土地，惟遭被告乙○○、己○○、庚○○、戊○○等委託律師函覆拒絕原告通
      行。
（二）按民法第787條規定：「土地因與公路無適宜之聯絡，致
      不能為通常使用者，土地所有人得通行周圍地以至公路。
      但對於通行地因此所受之損害，應支付償金。前項情形，
      有通行權人，應於通行必要之範圍內，擇其周圍地損害最
      少之處所及方法為之。」核上開原告所有土地與公路無適
      宜之聯絡，致不能為通常之使用，爰分就沿系爭163地號
      地界測量方案（下稱甲案）及略與公路垂直測量方案（下
      稱乙案）提出通行方案後囑託新竹縣竹東地政事務所施測
      ，依新竹縣竹東地政事務所97年7月24日東地所測耀字第
      0970004075號函檢送之97年7月25日土地複丈成果圖所示
      ，甲案即土地複丈成果圖方案一通行寬度為4公尺時，使
      用系爭163地號面積為253.89平方公尺、使用系爭166地號
      之面積為4.03平方公尺（按另需使用系爭154地號面積0.5
      4平方公尺）；而乙案即土地複丈成果圖方案二通行寬度
      為4公尺時，使用系爭163地號面積為173.16平方公尺、使
      用系爭166地號面積為0.05平方公尺（按另需使用系爭154
      地號面積0.5平方公尺）。兩相比較，乙案通行方案使用
      系爭163、166地號土地面積明顯較少（按依乙案通行方案
      使用系爭154地號面積亦明顯較少），是依乙案通行方案
      之通行方式應屬損害鄰地最小之方式，爰請求確認原告對
      被告等人所有如上開系爭地號土地分別如新竹縣竹東地政
      事務所97年7月25日方案二（即原告上開主張之乙案）土
      地複丈成果圖所示通行寬度4公尺通行方案範圍內之土地
      有通行權存在。
（三）對被告抗辯之陳述：
    (一)被告乙○○、己○○、庚○○、戊○○辯稱原告請求經渠
      等所有之系爭163地號土地與台64號省道旁之8.7米柏油路
      道路相通，但該道路旁現有水溝，該道路與被告所有系爭
      163地號土地間尚隔該條水溝，因認原告無法達到通行該
      道路之目的云云。惟查，與被告乙○○、己○○、庚○○
      、戊○○所有之系爭163地號土地聯接之土地為同段162、
      167地號土地，且依新竹縣竹東地政事務所96年4月23日土
      地複丈成果圖所示，成果圖上藍色部分固為公路旁之水溝
      ，然上開與被告乙○○、己○○、庚○○、戊○○所有之
      系爭163地號土地聯接之同段162、167地號土地早在88年1
      2月14日即已登記為中華民國所有，管理者為訴外人交通
      部公路總局，該水溝與公路又均係坐落在上開國有162、1
      67地號土地上，該水溝自屬公路之一部分。是以，被告乙○○、己○○、庚○○、戊○○所辯水溝阻隔公路，原告
      通行渠等所有之系爭163地號土地，仍無法通至公路云云
      ，顯不足採。
    (二)被告乙○○、己○○、庚○○、戊○○另辯稱渠等數十年
      來使用系爭174地號土地上之建物，均係利用國有之水利
      地等道路出入，並非如原告主張係利用被告乙○○、己○○、庚○○、戊○○所有之系爭163地號土地，原告並非
      必須經被告被告乙○○、己○○、庚○○、戊○○所有之
      系爭163地號土地不可云云。惟查，依原告向林務局農林
      航空測量所申請之系爭土地放大航空照片所示（原證8）
      ，原告主張通行之出入通道早在65年以前即已供作道路使
      用，且系爭174地號土地上房屋係原告之父所建造，原告
      自幼即住於該房屋，當時出入通道即係經由系爭163地號
      土地與公路相接，故被告乙○○、己○○、庚○○、戊○○上開所辯顯與事實不符，原告請求通行之土地，事實上
      業已供作通路逾數十年之久。
    (三)被告乙○○、己○○、庚○○、戊○○復辯稱原告請求通
      行系爭163地號土地勢必將系爭163地號土地一分為二，對
      於被告乙○○、己○○、庚○○、戊○○損害甚大，因而
      認為原告請求無理由云云。惟查，依上開航空照片所示，
      原告只是依數十年來既有之通路為本件之請求，倘原告請
      求通行之方案非損害最小之處，則原告之父（亦為被告乙○○、己○○、庚○○、戊○○之被繼承人劉興享之父）
      當年豈會如此開發通路？又倘若被告乙○○、己○○、庚○○、戊○○抗辯土地將一分為二而難為耕種，嚴重減損
      對土地之使用屬實，則原告之父數十年來何以耕種該早已
      一分為二之土地無礙？顯見，原告依數十年來既有之通路
      為本件通行權之確認請求，實屬損害最小之方式。
    (四)被告乙○○、己○○、庚○○、戊○○再辯稱原告通行僅
      需寬2公尺之道路即可，無須請求寬達4公尺之道路面積云
      云。惟按，「建築基地與建築線接連部分之最小寬度，規
      定如下：…三、以私設通路連接建築線者，不得小於建築
      技術規則所定私設通路之最小寬度。」新竹縣建築管理自
      治條例第9條訂有明文；又按「基地應與建築相連接，其
      連接部份之最小長度應在2公尺以上。基地內私設通路之
      寬度不得小於左列標準：…三、長度大於20公尺為5公尺
      。…」建築技術規則建築設計施工編第2條規定參照。經
      查，本件原告所有之系爭174地號土地地目為「建」，其
      上現有原告與被告乙○○、己○○、庚○○、戊○○等人
      共有之三合院房屋，然該屋現已破舊不堪居住，日後勢必
      折除重建，自有依建築法規申請建築執照之必要，是本件
      原告請求通行被告乙○○、己○○、庚○○、戊○○之土
      地，為與公路有適宜之聯絡，必須於其上私設通路與公路
      相聯接，為免日後因該私設通路寬度不足，致使原告所有
      之系爭建地無法充分利用，原告請求寬4公尺之道路面積
      ，至屬合理。
（四）綜上，爰依民法第787條規定，聲明判命：
    (一)確認原告就被告乙○○、己○○、庚○○、戊○○所有坐
      落新竹縣竹東鎮○○段163地號內如新竹縣竹東地政事務
      所97年7月25日方案二土地複丈成果圖所示通行寬度4公尺
      通行方案面積173.16平方公尺土地範圍內有通行權存在。
      被告不得設置任何障礙物或妨礙原告通行。
    (二)確認原告就被告丁○○所有坐落新竹縣竹東鎮○○段154
      地號內如新竹縣竹東地政事務所97年7月25日方案二土地
      複丈成果圖所示通行寬度4公尺通行方案面積0.5平方公尺
      土地範圍內有通行權存在。被告不得設置任何障礙物或妨
      礙原告通行。
    (三)確認原告就被告丙○○所有坐落新竹縣竹東鎮○○段166
      地號內如新竹縣竹東地政事務所97年7月25日方案二土地
      複丈成果圖所示通行寬度4公尺通行方案面積0.05平方公
      尺土地範圍內有通行權存在。被告不得設置任何障礙物或
      妨礙原告通行。
    (四)訴訟費用由被告負擔。
三、被告答辯聲明及要領：
（一）被告乙○○、己○○、庚○○、戊○○部分：
    (一)原告所稱其所有在系爭174地號土地上之建物，被告乙○○等人之被繼承人劉興享亦持有1/2所有權，但數十年來
      上開建物均由被告乙○○等人之被繼承人劉興享所使用，
      原告始終未在該處居住過，更無出入之問題，而被告乙○○等人之被繼承人劉興享數十年來使用上開建物，均係利
      用國有之水利地等道路出入，並非如原告主張係利用被告
      乙○○等人所有之系爭163地號土地，是原告並非必須經
      過被告乙○○等人之系爭163地號土地不可。
    (二)次查，雖然原告提出航空照片聲稱可證系爭174地號土地
      上之房屋早年出入通道即係經由系爭163地號土地與公路
      相接云云，惟原告所提出之航空照片拍攝地點是否包括系
      爭163、174地號等土地，並無法從照片中看出，縱使包括
      ，亦難辨視系爭163、174地號土地之正確位置。且退步言
      之，姑且不論早年居住於系爭174地號土地上房屋之人是
      否曾經由系爭163地號土地與公路相接，縱然屬實，早年
      土地使用情形與現在土地使用現況早已大不相同，自不能
      比擬同視，依原告之請求方案勢必將被告所有之系爭163
      地號土地一分為二，以被告等人在系爭163地號土地上已
      種植稻米之情況下，原告請求通行之方案勢必嚴重妨礙被
      告對系爭163地號土地之利用，況原告所有之系爭174地號
      土地為農業用地，則通路僅需農機具得以通行即可，2米
      寬足已，原告要求通行寬達4米寬之通路，顯然不符民法
      第787條第2項規定擇其周圍地損害最少之處所及方法，不
      應予准許。
    (三)又查，依新竹縣竹東地政事務所96年5月16日之土地複丈
      成果圖所示，被告所有之系爭163地號土地並未臨接東西
      向64號道路之8.7米柏油路面道路，而係與該道路旁之現
      有水溝（即複丈成果圖藍色部分）有部分銜接，且現場實
      際狀況系爭163地號土地連接前開8.7米柏油路面道路僅係
      以鐵板臨時架設於路旁水溝上供被告通行之便，並非常設
      道路，雖然原告已另請求通行被告丁○○、丙○○所有之
      系爭154、166地號土地，然被告等人所有之3筆土地均未
      直接到達柏油馬路，與柏油馬路間尚隔一條交通部公路總
      局所有之水溝，故原告之主張並不能達通行至東西向64號
      道路旁柏油馬路之目的，所為請求確認就系爭163地號土
      地有寬4公尺之通行權，自無理由。
    (四)末查，「農業用地有下列各款情形之一者，不得認定為作
      農業使用：…三、現場舖設有非農業經營必要之柏油、水
      泥等情事者。」農業用地作農業使用認定及核發證明辦法
      第7條訂有明文。本件系爭163地號土地是農牧用地，一旦
      在其上開闢道路，未依規定申請容許使用或經用地主管機
      關同意，依前開規定，會被認定為非作農業使用，而農業
      用地未作農業使用，日後移轉與自然人時，係無法依土地
      稅法第39條之2第1項規定，申請不課徵土地增值稅，故原
      告要求在系爭163地號土地開闢道路，供其通行，損及被
      告之權益甚鉅，自不應准許。退萬步言，縱認本件仍有確
      認通行權之必要，以系爭163地號土地係農牧用地，在避
      免被認定作非農業使用而損及被告之權益，絕不能如原告
      所要求開闢寬達4米之道路至明。
    (五)綜上，爰聲明：
    (1)原告之訴駁回。
    (2)訴訟費用由原告負擔。
（二）被告丁○○、丙○○部分：
    (一)附近的土地都要徵收，原告係要挖砂石，根本不是要使用
      土地，且原告所有之土地本係從東邊出入，其主張所需通
      行的寬度太大，沒有道理，如要通行的話，一輛車子可通
      行2公尺的寬度就已經足夠，被告不願意讓原告通行。
    (二)爰聲明：
    (1)原告之訴駁回。
    (2)訴訟費用由原告負擔。
三、本院判斷之理由：
（一）按土地因與公路無適宜之聯絡，致不能為通常之使用者，
      土地所有人得通行周圍地以至公路；前項情形，有通行權
      人，應於通行之必要範圍內，擇其周圍地損害最少之處所
      及方法為之，民法第787條第1項前段、第2項定有明文，
      此謂之「袋地通行權」，而周圍地所有人則負有容忍通行
      之義務。揆諸上開規定意旨，民法創設袋地通行權，乃係
      為發揮袋地之利用價值，使地盡其利，增進社會經濟之公
      益目的，是以袋地無論由所有權或其他利用權人使用，周
      圍地之所有權及其他利用權人均有容忍其通行之義務。
（二）原告主張系爭174地號土地為其所有，同段163地號土地為
      被告乙○○、己○○、庚○○、戊○○繼承取得所有，同
      段154、166地號土地分別為被告丁○○、丙○○所有之事
      實，業經提出系爭174、163、154、166地號土地登記謄本
      為證，且為被告乙○○、己○○、庚○○、戊○○、丁○○、丙○○所不爭執，自堪信為真實。又原告主張其所有
      之系爭174地號土地周圍均與他人土地相鄰，與台64線省
      道旁之8.7米柏油路公路（即原告主張欲通行聯接之公路
      ）無適宜之聯絡，係屬袋地之事實，亦據提出地籍圖謄本
      為佐，亦為被告乙○○、己○○、庚○○、戊○○、丁○○、丙○○所不否認，復經本院會同兩造現場履勘確認無
      訛，是原告主張其所有之系爭174地號土地為袋地一節，
      亦可信實。
（三）第查，原告所有之系爭174地號土地確屬「袋地」，已如
      上述，揆諸上揭規定，原告所有之系爭174地號土地既與
      公路無適宜之聯絡，當然即足致不能為通常之使用，自得
      通行周圍地以至公路。至被告乙○○、己○○、庚○○、
      戊○○抗辯原告未曾使用原告與被告乙○○、己○○、庚○○、戊○○之被繼承人劉興享共有之系爭174地號土地
      上老舊房屋一節，縱或屬實，惟原告既係系爭174地號土
      地所有權人，而系爭174地號土地又係袋地，致原告不能
      為通常之使用，原告自仍得通行周圍地以至公路。此外，
      被告乙○○、己○○、庚○○、戊○○抗辯系爭174地號
      土地上之老舊房屋均係利用國有之水利地等道路出入云云
      ；被告丁○○、丙○○抗辯原告所有之系爭174地號土地
      本係從東邊出入云云，則均未舉證以實其說，復為原告所
      否認，且依原告提出之林務局農林航空測量所放大航空照
      片所示（原證8），原告所有之系爭174地號土地早在65年
      以前即已通行被告乙○○、己○○、庚○○、戊○○所有
      之系爭163地號土地，故被告乙○○、己○○、庚○○、
      戊○○、丁○○、丙○○等上開所辯，均不足採信。第按
      ，民法第787條第1項有關「袋地必要通行權」之土地所有
      人得通行周圍地以至公路之規定，其「周圍地」並非僅指
      以與不通公路土地直接相毗鄰者為限。如不通公路之土地
      ，與公路之間，有二筆以上不同所有人之土地相鄰，為達
      通行公路之目的，自亦得通行該周圍地。於此情形，土地
      所有人祇須對該法律關係存否不明確而有爭執之相鄰周圍
      地所有人提起確認通行權之訴為已足，不以對所有周圍地
      之所有人均起訴或一同起訴併列被告為必要。（最高法院
      90年台上字第166號民事判決要旨參照）。據此，姑不論
      原告主張依「袋地必要通行權」主張通行之土地須經國有
      由交通部公路總局管理之水溝，亦不影響原告得請求通行
      被告乙○○、己○○、庚○○、戊○○所有之系爭163地
      號土地之主張。至原告請求通行被告乙○○、己○○、庚○○、戊○○所有之系爭163地號土地，縱因之影響被告
      乙○○、己○○、庚○○、戊○○對渠等所有之系爭163
      地號土地之利用，或因之影響未來土地移轉時課徵土地增
      值稅之稅務問題，然此本即係屬袋地之周圍地所有權賦有
      容忍袋地通行義務之本質所使然（況袋地必要通行權係法
      律之規定，被告乙○○、己○○、庚○○、戊○○等應尚
      不至於因此受上開稅務不利益之認定）。
（四）從而，原告所有之系爭174地號土地既與公路無適宜之聯
      絡，致不能為通常之使用，核即屬民法第787條第1項之「
      袋地」，自得通行周圍地以至公路。茲本件所應再審酌者
      乃原告主張通行之範圍是否適當、必要？是否係屬對周圍
      地損害最少之處所及方法？又損害最少之處所及方法為何
      ，乃應由本院依職權認定之，不以當事人即兩造所聲明請
      求之通行處所及方法為限。經查：
    (一)按「前項情形，有通行權人應於通行必要之範圍內，擇其
      周圍地損害最少之處所及方法為之。」民法第787條第2項
      、第788條第2項定有明文。而所謂通行之必要範圍、周圍
      地損害最少之處所及方法，固應依社會通常之觀念，就附
      近周圍地之地理狀況、相關公路位置、與通行必要土地之
      距離、相鄰土地利用人之利害得失及其他各種情事，按具
      體事例斟酌判斷之。惟所謂「損害最少之處所」，其損害
      非僅指從面積多寡考量，亦須斟酌土地之位置、地勢、用
      途等項，且所謂「損害最少」，顯係指相鄰地之損害而言
      。據此，通行相鄰地損害最少之處所，原則上自應以相鄰
      地所有權人之主張為準。從而，在相同通行寬度下，原告
      所主張如新竹縣竹東地政事務所97年7月25日方案二土地
      複丈成果圖所示通行方案（即由土地中間穿越之直線通行
      方案）需使用系爭163、154、166地號土地之面積，較諸
      被告乙○○、己○○、庚○○、戊○○所主張如新竹縣竹
      東地政事務所97年7月25日方案一土地複丈成果圖所示通
      行方案（即沿系爭163地號地籍線之通行方案）需使用系
      爭163、154、166地號土地之面積雖較少，然無論上開如
      新竹縣竹東地政事務所97年7月25日方案一、二土地複丈
      成果圖所示通行方案需使用被告丁○○、丙○○所有系爭
      154、166地號土地之面積均極少，影響至微，而原告所主
      張如新竹縣竹東地政事務所97年7月25日方案二土地複丈
      成果圖所示通行方案，乃將被告乙○○、己○○、庚○○
      、戊○○所有之系爭163地號土地一分為二，則已嚴重妨
      礙被告被告乙○○、己○○、庚○○、戊○○對系爭163
      地號土地之整體利用，且被告乙○○、己○○、庚○○、
      戊○○主觀上亦認如新竹縣竹東地政事務所97年7月25日
      方案一土地複丈成果圖所示通行方案（即沿系爭163地號
      地籍線之通行方案）對渠等之損害最小，揆諸上開說明，
      自應認被告乙○○、己○○、庚○○、戊○○所主張如新
      竹縣竹東地政事務所97年7月25日方案一土地複丈成果圖
      所示通行方案（即沿系爭163地號地籍線之通行方案）為
      通行「損害最少之處所」。
    (二)第按，「鄰地通行權為鄰地所有權之擴張，其目的在解決
      與公路無適宜聯絡之土地之通行問題，自應限於必要之程
      度，且應選擇對鄰地損害最少之處所為之。其目的並不在
      解決鄰地之建築上之問題，自不能僅以建築法或建築技術
      上之規定為立論之基礎。故鄰地如已有通路且能通行汽車
      ，要不能以該通路與建築法或建築技術之規定不合，而要
      求通行其鄰地。」（最高法院83年度台上字第1606號民事
      判決要旨參照）。其次，鄰地通行權之功能在解決與公路
      無適宜聯絡袋地之通行問題，不在解決袋地之建築問題，
      固不能僅以建築法或建築技術上之規定為酌定通行事項之
      基礎，但通行鄰地之目的既在使袋地得為通常之使用，是
      於袋地為建地時，即須將其建築需要列入考量；若准許通
      行之土地，不足敷袋地建築之基本需求，尚不能謂已使為
      建地之袋地為通常之使用。（最高法院85年度台上字第
      3141號民判決要旨參照）。據此，鄰地通行權固不能僅以
      建築法或建築技術上之規定為酌定通行事項之基礎，但袋
      地為建地時，仍須將其建築需要列入考量。經查，原告所
      有之系爭174地號土地地目固確係「建」地之「甲種建築
      用地」，有系爭174地號土地登記簿謄本在卷可稽。然原
      告所有之系爭174地號土地上現尚有原告與被告乙○○、
      己○○、庚○○、戊○○共有之三合院房屋，現已破舊不
      堪居住，為兩造所不爭執，則原告所有之系爭174地號土
      地在其上之三合院房屋拆除前，即尚無拆除重建之可能，
      故原告目前既尚未將其所有之系爭174地號土地上之三合
      院房屋拆除，而尚無拆除重建之可能，自應以現狀衡量通
      行之必要範圍，而擇其損害最少之方法為之，尚難以「未
      來」可能將土地上之三合院房屋拆除重建之不確定因素，
      作為現在通行必要範圍之主張。從而，原告以未來可能將
      土地上之三合院房屋拆除重建，而依建築技術規則建築設
      計施工編第2條之規定請求通行寬度4公尺之通行範圍，已
      逾越必要範圍，自非屬最少損害之範圍。
    (三)第查，原告所有之系爭174地號土地上現僅有兩大堆土堆
      及原告與被告乙○○、己○○、庚○○、戊○○共有之三
      合院房屋，惟已破舊不堪居住，已據本院現場勘驗屬實，
      並據原告自承明確，有本院97年4月1日勘驗測量筆錄在卷
      ，則原告所有之系爭174地號土地之通常使用程度即不高
      ，故通行範圍寬度足供一般自用小客車行駛即已相當，即
      通行範圍寬度足供一般自用小客車行駛應屬損害最小之方
      法。而如附圖即新竹縣竹東地政事務所98年4月22日土地
      複丈成果圖所示寬度2.5公尺經由被告乙○○、己○○、
      庚○○、戊○○所有之系爭163地號土地面積163.96平方
      公尺（綠色斜線部分）、被告丁○○所有之系爭154地號
      土地面積0.51平方公尺（E藍色部分）、被告丙○○所有
      之系爭166地號土地面積0.51平方公尺（F橘色部分）之通
      行範圍確可供一般自用小客車通行，已據原告模擬測試無
      訛，有本院98年2月17日勘驗筆錄在卷可參。據此，堪認
      如附圖即新竹縣竹東地政事務所98年4月22日土地複丈成
      果圖所示寬度2.5公尺經由被告乙○○、己○○、庚○○
      、戊○○所有之系爭16 3地號土地面積163.96平方公尺（
      綠色斜線部分）、被告丁○○所有之系爭154地號土地面
      積0.51平方公尺（E藍色部分）、被告丙○○所有之系爭
      166地號土地面積0.51平方公尺（F橘色部分）之通行方法
      ，確屬通行必要範圍損害最少之處所及方法。
（五）綜上，原告所有之系爭174地號土地確與公路無適宜之聯
      絡，致不能為通常之使用，核即屬民法第787條第1項之「
      袋地」，自得通行周圍地以至公路，故原告依民法第787
      條袋地通行權之法律關係，訴請確認就被告乙○○、己○○、庚○○、戊○○所有之系爭163地號內如附圖即新竹
      縣竹東地政事務所98年4月22日土地複丈成果圖所示綠色
      斜線面積163．96平方公尺之土地；就被告丁○○所有之
      系爭154地號內如附圖即新竹縣竹東地政事務所98年4月22
      日土地複丈成果圖所示Ｅ藍色面積0.51平方公尺之土地；
      就被告丙○○所有之系爭166地號內如附圖即新竹縣竹東
      地政事務所98年4月22日土地複丈成果圖所示Ｆ橘色面積
      0.51平方公尺之土地，有通行權存在，且被告乙○○、己○○、庚○○、戊○○、丁○○、丙○○不得在上開通行
      土地範圍內設置任何障礙物及妨礙原告通行，即屬有據，
      為有理由，應予准許。
四、本件事證已臻明確，兩造其餘主張、攻擊防禦方法，核與判
    決結果不生影響，無一一詳細論列審酌之必要，附此敘明。
五、據上論結：本件原告之訴為有理由，依民事訴訟法第78條、
    第85條第1項但書、第2項，判決如主文。
中    華    民    國  98  年    6    月    12  日
                              臺灣新竹地方法院民事第二庭
                                  法  官  汪銘欽
以上正本係照原本作成。
如對本判決上訴，須於判決送達後二十日內向本院提出上訴狀。
中    華    民    國  98  年    6    月    12  日
                                  書記官  巫芳瑩


司法院資訊處製作；財團法人民間司法改革基金會備份。
